【裁判字號】    99,台上,6315
【裁判日期】    991014
【裁判案由】    誣告
【裁判全文】
最高法院刑事判決            九十九年度台上字第六三一五號
上  訴  人  台灣高等法院檢察署檢察官
被      告  甲 ○ ○原判決.
            乙○○○
上列上訴人因被告等誣告案件，不服台灣高等法院中華民國九十
八年三月四日第二審判決（九十七年度上訴字第二八三六號，起
訴案號：台灣板橋地方法院檢察署九十五年度偵字第二六五二六
號），提起上訴，本院判決如下：
    主  文
上訴駁回。
    理  由
一、誣告部分：
按刑事訴訟法第三百七十七條規定，上訴於第三審法院，非以判
決違背法令為理由，不得為之。是提起第三審上訴，應以原判決
違背法令為理由，係屬法定要件。如果上訴理由書狀並未依據卷
內訴訟資料，具體指摘原判決不適用何種法則或如何適用不當，
或所指摘原判決違法情事，顯與法律規定得為第三審上訴理由之
違法情形，不相適合時，均應認其上訴為違背法律上之程式，予
以駁回。本件原判決以公訴意旨略稱：被告甲○○（原判決誤載
為「杜文峰」）、乙○○○（下稱被告二人）自民國八十六年間
起陸續向告訴人丙○○及丁○○借款，嗣於九十年十月二十九日
，被告二人至丙○○位於台北縣板橋市○○街十三之一號五樓之
住處，商討借款清償事宜，經會算後，丙○○即在承諾書（下稱
系爭承諾書）上書寫會算後之借款金額共計新台幣（下同）九百
六十七萬五千二百十八元，並經被告二人在承諾書上簽名、蓋章
表示同意，詎被告二人明知上開事實，竟共同基於意圖使丙○○
及丁○○受刑事處分之犯意聯絡，於九十四年十月間，共同向台
灣板橋地方法院檢察署提出告訴，指稱係因丙○○表示丁○○同
意貸款予甲○○，然須以乙○○○之名義借款，並要求被告二人
先在承諾書上簽名，待日後丁○○實際撥款予甲○○時，再填載
借款金額，而丁○○實際上並未貸款予甲○○，詎丙○○及丁○
○竟共同基於偽造文書之犯意聯絡，未經被告二人之同意，將過
去所有借款金額共計九百六十七萬五千二百十八元填載在承諾書
之金額欄中，表示丁○○另外貸款予乙○○○之事實，而偽造承
諾書云云，嗣經該署檢察官以九十五年度偵字第三八一０號不起
訴處分在案，而被告二人聲請再議，經台灣高等法院檢察署以九
十五年度上聲議字第三五五八號駁回再議確定（下稱丁○○等偽
造文書案）。因認被告二人共同涉犯刑法第一百六十九條第一項
誣告罪嫌。惟經審理結果，以不能證明被告二人犯誣告罪，因而
撤銷第一審關於此部分科刑之判決，改判諭知被告二人均無罪。
原判決已明：檢察官據以起訴被告二人涉犯誣告罪嫌，無非以
丙○○之指訴、證人陳國龍之證詞、承諾書為證，另參酌被告二
人在承諾書上簽名、蓋章，及甲○○積欠丙○○、丁○○共計九
百六十七萬五千二百十八元，暨被告二人確曾對丙○○、丁○○
提出偽造文書告訴等事實，為其主要論據。然查：(1)、被告二人
曾於九十四年十月二十八日，共同向台灣板橋地方法院檢察署提
出告訴，指訴丙○○與丁○○未得被告二人同意，私自填載系爭
承諾書內借款之金額九百六十七萬五千二百十八元，偽作乙○○
○有向丁○○借用上開款項，涉犯偽造文書罪嫌，經偵查結果，
為不起訴處分，嗣經聲請再議，亦經駁回再議確定，固有被告二
人提出之刑事告訴狀及台灣板橋地方法院檢察署九十五年度偵字
第三八一０號檢察官不起訴處分書、台灣高等法院檢察署九十五
年度上聲議字第三五五八號處分書可稽。惟觀諸丁○○等偽造文
書案之不起訴處分書及駁回再議處分書之內容，均係以該案並無
積極證據證明丙○○、丁○○有何偽造文書之犯行，因罪嫌不足
而不起訴。是被告二人當時所提出之告訴，雖經檢察官以罪嫌不
足而不起訴處分，除非另有積極證據證明被告二人具有誣告之犯
意，否則，尚不能僅以檢察官為不起訴處分即逕認被告二人有誣
告犯行。(2)、本件主要爭點在於系爭承諾書內借款金額欄所填載
「玖佰陸拾柒萬伍仟貳佰壹拾捌」元等字樣，是否丙○○擅自填
入？且金額上之「乙○○○」印文是否係丙○○擔任公司會計之
便擅自使用蓋上？查：由系爭承諾書明白記載：「本人乙○○○
所經營之偉盛汽車企業有限公司因財務調度失當，需資金甚急，
特向丁○○君商借新台幣玖佰陸拾柒萬伍仟貳佰壹拾捌元整。並
協議以年息18％計算。自民國九十年十一月一日起算」等文義，
足證係表明由「乙○○○」向「丁○○」借錢至明。是被告二人
所辯簽立系爭承諾書之目的在另向丁○○借錢，非不可信。(3)、
丙○○提出之會算單內記載「含車位」、「廠商」、「薪資」、
「錢莊」、「大眾」、「彰化」、「農會」、「票回補」、「租
金」、「杜先生向雲」、「消防現」、「杜取」、「楊梅」、「
恆迎」、「太順」、「共計9,675,218 」等字樣，係甲○○經營
偉盛汽車企業有限公司（下稱偉盛公司）所發生之款項，被告二
人辯稱會算單僅計算甲○○積欠丙○○債款，核與乙○○○、丁
○○無涉，系爭承諾書係擬再向丁○○借款等語，亦非無據。況
乙○○○為偉盛公司之名義負責人，甲○○則為公司實際負責人
，丙○○則為被告二人經營偉盛公司之會計，並曾陸續借錢予實
際經營該公司之甲○○，此點為被告二人供明在卷，並為丙○○
所是認，另參諸承諾書所載「特委請丁○○君代為掌管一切有關
資金募集調度，及營運中之一切財務管理等事宜」等語，丙○○
確有可能在偉盛公司內隨時拿取被告二人之印章，是被告二人辯
稱伊等雖於承諾書上簽名，惟並未蓋章，承諾書記載金額旁之印
章亦非乙○○○所蓋，印章係丙○○利用公司會計職務之便自行
拿取使用等情，亦非無可能。矧被告二人自刑事告訴狀至日後出
庭所供，均否認金額上之印章係被告二人所用，起訴書所指被告
二人承認在承諾書上蓋章一節，尚有誤會。(4)、證人陳國龍於偵
查中及第一審所為證詞不盡一致，且陳國龍於作證時與丙○○為
夫妻關係，陳國龍與甲○○間並曾因妨害名譽案件被判拘役十日
，是否與丙○○事前供串，尚存有疑。陳國龍所為證詞有偏頗之
虞，不足盡信。因此，丙○○於本件指訴被告二人於簽寫系爭承
諾書時已經知悉其上載有金額一節，亦令人存疑。本件除丙○○
指稱被告二人簽寫系爭承諾書時同時知悉其上之金額等語，並無
其他事證證明被告二人簽系爭承諾書時，其上之「玖佰陸拾柒萬
伍仟貳佰壹拾捌」元已經填寫完成。綜上所述，本件系爭承諾書
所記載之金額，究係於被告二人簽名時已填載而為渠等所知情，
抑或丙○○事後偽填？既仍存有合理懷疑，被告二人於九十四年
十月二十八日共同向台灣板橋地方法院檢察署對於丙○○、丁○
○所提出偽造文書之告訴，是否確有誣告之犯意，即非無疑，檢
察官所提出之證據，不足為被告二人有罪之積極證明，此外復查
無其他積極證據證明被告二人有何誣告犯行，自應認本件不能證
明被告二人犯誣告罪等由甚詳。所為論，俱有案內證據資料可
資覆按。檢察官上訴意旨略稱：(一)、被告二人因經營偉盛公司及
甲○○個人因素向丙○○陸續調借鉅額款項之事實，為甲○○所
不否認，被告二人既積欠丙○○鉅額款項，始終未清償，衡諸常
情，雙方應就既有債務結算確認，豈有對既有舊債置之不理，反
倒逕行洽商新增債務款項之理？又若依被告二人之抗辯，系爭承
諾書為一般之「借據」，何以未收到借款之前，即先開立借據交
付，顯與常情不符。且何以尚未借得款項，隨即約定自九十年十
一月一日開始按年息百分之十八計付利息？系爭承諾書之債務金
額包括甲○○積欠錢莊之債務，此於會算單亦詳細列算，為系爭
承諾書記載所謂「需資金甚急」、「特向丁○○君商借」文字之
緣由。原判決未詳予細究，斷章取義，忽略相關重要部分，率予
認定被告二人所辯理由可採，有違論理法則及證據法則。(二)、偉
盛公司為被告二人所共同經營，系爭承諾書為被告二人所預先準
備而來，該承諾書內容所應注意者，在於丁○○經由丙○○陸續
出借被告二人鉅款如何獲得基本保障及憑據。至於被告二人，何
人為立承諾書人，何人為連帶保證人，丙○○因非法律之專業人
士，實無法嚴格區分。尤其，乙○○○係偉盛公司登記之負責人
，又與甲○○為夫妻關係，乙○○○為立承諾書人，似無任何不
妥。原判決執以認定丙○○所指訴事實未臻確實，有違經驗法則
及論理法則。(三)、被告二人當場在系爭承諾書用印，其中乙○○
○之印章為偉盛公司開立支票之印章，丙○○無隨意取用之可能
。又丙○○雖任職於偉盛公司，但並非會計人員，偉盛公司之會
計係陳明慈，陳明慈可證明乙○○○隨身攜帶支票使用之印章，
絕無假手他人之事實。原判決僅以丙○○曾任偉盛公司之會計，
即逕推論丙○○卻有可能隨時拿取被告二人之印章，完全與事實
不符，顯屬率斷，並有調查職責未盡之違法。(四)、原判決以既存
之客觀事實，推論陳國龍所為證詞有偏頗甚至串供，完全忽略陳
國龍依法具結後，仍具證人之合法性，且未就證人之證述內容，
實質上有何不足採信之具體情形以為論斷，有理由不備之違法。
(五)、本件相關之債務，於系爭承諾書簽署之後，雙方復於九十一
年六月四日經舒正本律師見證簽立「協議書」，會算結果，被告
二人積欠丙○○債務已達一千二百四十萬九千零三十八元，亦足
證系爭承諾書絕非如被告二人所言，確為擔保新借款債務而書立
云云。
惟查：檢察官對於起訴之犯罪事實，應負提出證據及說服之實質
舉證責任。倘其所提出之證據，不足為被告有罪之積極證明，或
其闡明之證明方法，無從說服法官以形成被告有罪之心證，基於
無罪推定之原則，自應為被告無罪判決之諭知。又解釋契約，於
契約文字不明時，固須探求當事人立約時之真意，不能拘泥於契
約之文字而為解釋。但如契約文字業已表示當事人真意，無須別
事探求者，則不得反捨契約文字而更為曲解。本件檢察官並未提
出其他適合於證明被告二人犯罪事實之積極證據，並闡明其證據
方法與待證事實之關係。原審對於卷內訴訟資料，復已逐一剖析
，參互審酌，仍無從獲得有罪之心證，因而為有利被告二人之認
定，於法洵無違誤。且稽之卷附系爭承諾書記載：「本人『乙○
○○』所經營之偉盛汽車企業有限公司，因財務調度失當，需資
金甚急，特向『丁○○』君『商借』新台幣……。立承諾人：乙
○○○……，連帶保證人甲○○……」等文義，已明確記載係「
乙○○○」欲向「丁○○」商借款項甚明。而依上訴意旨所陳被
告二人所積欠者係向丙○○陸續借貸之債務，債權人並非丁○○
。是系爭承諾書既係乙○○○向丁○○商借款項，原判決因而認
為被告二人所辯簽立系爭承諾書之目的在乙○○○另向丁○○借
錢等語，尚非不可信，難認有何違反論理法則及經驗法則。至其
餘上訴意旨所指，或係徒憑臆測之詞，或係就原審取捨證據職權
之適法行使，及判決內已明白論斷之事項，專憑己見為不同之評
價，執以指摘原判決關於誣告罪嫌部分違法，與法律規定得為第
三審上訴理由之違法情形，不相適合。應認檢察官此部分之上訴
為違背法律上之程式，予以駁回。
二、詐欺得利部分：
按上訴得對於判決之一部為之，未聲明為一部者，視為全部上訴
，刑事訴訟法第三百四十八條第一項定有明文。檢察官對原判決
不服，提起上訴，未聲明為一部上訴，依前開規定，應視為全部
上訴。又同法第三百七十六條所列各罪之案件，經第二審判決者
，不得上訴於第三審法院，法有明文。被告二人被訴涉犯刑法第
三百三十九條第二項之詐欺得利罪嫌部分，原判決係維持第一審
諭知此部分無罪之判決，而駁回檢察官在第二審關於此部分之上
訴，該罪係屬刑事訴訟法第三百七十六條第四款之案件，依上開
說明，既經第二審判決，自不得上訴於第三審法院，檢察官猶對
此部分一併提起上訴，顯為法所不許，應予駁回。
據上論結，應依刑事訴訟法第三百九十五條前段，判決如主文。
中    華    民    國  九十九  年    十    月   十四   日
                      最高法院刑事第十三庭
                          審判長法官  賴  忠  星
                                法官  呂  丹  玉
                                法官  吳      燦
                                法官  蔡  名  曜
                                法官  葉  麗  霞
本件正本證明與原本無異
                                      書  記  官
中    華    民    國  九十九  年    十    月   二十   日
                                                       s

司法院資訊處製作；財團法人民間司法改革基金會備份。
